ACORDAO-COMPLETO-2348188

ACÓRDÃO 2760/2019 ATA 11/2019 - SEGUNDA CÂMARA

VISTA, relatada e discutida esta tomada de contas especial, instaurada pela Fundação Nacional de Saúde contra João Batista Cantanhede Martins, ex-prefeito do município de Bequimão/MA, em razão da inexecução total do objeto pactuado no Convênio 751/2006, que objetivou a implantação de melhorias sanitárias domiciliares.
ACORDAM os ministros do Tribunal de Contas da União, reunidos em sessão da 2ª Câmara, ante as razões expostas pela relatora, e com fundamento nos arts. 1º, inciso I, 12, §3º, 16, inciso III, alíneas “c” e “d”, 19, 23, inciso III, 26, 28, incisos I e II, e 57 da Lei 8.443/1992 c/c os arts. 214, inciso III, alínea “a”, 215 a 217, do Regimento Interno, em: 
9.1. considerar revéis o espólio de João Batista Cantanhede Martins (representado por Maria Lenora Batista Martins) e a empresa Fronttal Obras e Serviços Ltda.;
9.2. julgar irregulares as contas de João Batista Cantanhede Martins e da empresa Fronttal Obras e Serviços Ltda.;
9.3. condenar, solidariamente, o espólio de João Batista Cantanhede Martins e a empresa Fronttal Obras e Serviços Ltda. ao recolhimento aos cofres da Fundação Nacional de Saúde dos valores a seguir discriminados, atualizados monetariamente e acrescidos de encargos legais das datas indicadas até a data do pagamento:
	VALOR ORIGINAL (R$) 
	DATA DA OCORRÊNCIA

	38.265,00
	31/01/2008

	20.000,00
	03/12/2007

9.4. aplicar à empresa Fronttal Obras e Serviços Ltda. multa de R$ 20.000,00 (vinte mil reais) , a ser recolhida aos cofres do Tesouro Nacional, com atualização monetária calculada da data deste acórdão até a data do pagamento, se este for efetuado após o vencimento do prazo abaixo estipulado;
9.5. fixar prazo de 15 (quinze) dias, a contar das notificações, para comprovação, perante o Tribunal, do recolhimento das dívidas acima imputadas;
9.6. autorizar a cobrança judicial das dívidas, caso não atendidas as notificações;
9.7. autorizar o pagamento das dívidas em até 36 (trinta e seis) parcelas mensais consecutivas, caso venha a ser solicitado pelos responsáveis antes do envio do processo para cobrança judicial;
9.8. fixar o vencimento da primeira parcela em 15 (quinze) dias, a contar do recebimento das notificações, e o das demais a cada 30 (trinta) dias, com incidência de encargos legais sobre o valor de cada parcela;
9.9. alertar aos responsáveis que a inadimplência de qualquer parcela acarretará vencimento antecipado do saldo devedor;
 9.10. encaminhar cópia desta deliberação ao procurador-chefe da Procuradoria da República no Estado do Maranhão, nos termos do § 3º do art. 16 da Lei 8.443/1992 c/c o § 7º do art. 209 do Regimento Interno, para adoção das medidas que entender cabíveis; e
9.11. dar ciência desta deliberação aos interessados.

Tomada de contas especial instaurada em razão da inexecução total do pactuado em convênio, cujo objeto foi a implantação de melhorias sanitárias domiciliares no município de Bequimão/MA.

Segunda Câmara

Prefeitura Municipal de Bequimão/MA.

3. Responsáveis: Fronttal Obras e Serviços Ltda. - ME (CNPJ 05.635.814/0001-16) e João Batista Cantanhede Martins (falecido - CPF XXX.089.543-XX).
3.1. Interessada: Fundação Nacional de Saúde (CNPJ 26.989.350/0001-16).

13.1. Ministros presentes: Augusto Nardes (na Presidência), Aroldo Cedraz, Raimundo Carreiro e Ana Arraes (Relatora).
13.2. Ministros-Substitutos presentes: Marcos Bemquerer Costa e André Luís de Carvalho.

ANA ARRAES

Tratam os autos de tomada de contas especial instaurada em razão da inexecução total do objeto pactuado no Convênio 751/2006, celebrado entre a Fundação Nacional de Saúde (Funasa) e o município de Bequimão/MA, tendo por objetivo a execução de melhorias sanitárias domiciliares.
2.	A seguir reproduzo o pronunciamento da então Secretaria de Controle Externo no Estado do Mato Grosso do Sul (Secex/MT) acerca da situação do convênio e das medidas adotadas (peça 50) :
“1.	Cuidam os autos de Tomada de Contas Especial - TCE instaurada pela Superintendência da Fundação Nacional de Saúde no Estado do Maranhão/Ministério da Saúde, em desfavor do Sr. João Batista Cantanhede Martins (gestão 2005-2008) , ex-Prefeito Municipal de Bequimão/MA, em razão da inexecução total do objeto pactuado no Convênio nº 751/2006/Registro Siafi 569468, celebrado com o Município de Bequimão/MA, em 28/06/2006 (peça , p. 52) , tendo por objeto a execução de Melhorias Sanitárias Domiciliares, conforme Plano de Trabalho – Cronograma de Execução, Plano de Aplicação e Cronograma de Desembolso insertos à peça 1, p. 134-138 com prazo estipulado de 28/06/2006 a 14/06/2012, nos moldes do Segundo ao Oitavo Termo Aditivo ‘de ofício’ que prorrogaram a sua vigência por atraso na liberação dos recursos (peças 1, p. 192, 210, 232, 246, 256, 260 e 2, p. 158) .
2.	Os recursos previstos para implementação do objeto do referido Convênio foram orçados no valor total de R$ 72.100,00, com a seguinte composição: R$ 2.100,00 de contrapartida do convenente; e R$ 70.000,00 à conta da Concedente, sendo liberados R$ 56.000,00 em 2 (duas) parcelas, mediante as Ordens Bancárias 2007OB904858, de 13/04/2007, no valor de R$ 28.000,00; e 2007OB907453, de 26/06/2007, também no valor de R$ 28.000,00 (peça 2, p. 250) .
3.	A empresa contratada para construir os Módulos Sanitários Domiciliares foi a Fronttal Obras e Serviços Ltda. - ME, a qual recebeu 2 (duas) parcelas, uma de R$ 20.000,00, em 3/12/2007; e outra de R$ 38.265,00, em 31/1/2008, conforme relação de pagamentos inserta à peça 1, p. 286 e notas fiscais nº 153 e 157 (peça 1, p. 350 e 356) .
4.	A Prestação de Contas foi enviada pelo aludido gestor, por meio do Ofício nº 65/2008, em 14/8/2008 (peça 1, p. 280) , sendo composta pelos documentos anexos à peça 1, p. 282-384. Esta prestação de contas e a visita técnica realizada pela Funasa consubstanciada no Relatório de Visita Técnica, de 15/11/2008 (peça 2, p. 10-21) ; no Parecer Técnico Parcial, de 09/6/2009 (peça 2, p. 8) ; foram analisados pelo Setor de Prestação de Contas de Convênios por meio do Parecer Financeiro nº 135/2011, de 13/10/2011 (peça 2, p. 106-108) . 
5.	No dia 15/11/2008, foi realizada visita técnica pela Funasa, que constatou a não execução do objeto do convênio (placa indicativa de obra – 0%; construção de 23 módulos sanitários com banheiro completo, tanque séptico e sumidouro – 0%) . Ao final, restou concluído:
Na visita técnica constamos que a obra de construção dos MSD’s em referência encontra-se paralisada, sem quaisquer justificativa por parte do convenente.
Através de vistorias realizadas em cada um dos módulos, cujos serviços foram iniciados evidenciamos que: dos 23 (vinte e três) módulos sanitários previstos na planilha orçamentária foram apenas iniciadas as construções de 22 (vinte e dois) módulos sendo que 04 (quatro) destes não constam na lista de beneficiários apresentada pelo convenente e 01 (um) apenas colocação do material (tijolos) para início da construção.
A maioria dos módulos sanitários, cujos serviços foram iniciados, encontra-se com os tanques sépticos e poços absorventes (sumidouros) , assim como as escavações para construção destes sem quaisquer tipos de proteções, pondo em risco a integridade física, principalmente de crianças e idosos (...) 
Além do aspecto da falta de segurança da obra, evidencia-se a proliferação de vetores transmissores de doenças em função dos acúmulos de água no interior dos referidos tanques e fossas absorventes.
Ressaltem-se, ainda, à luz das inspeções realizadas, as constatações de várias impropriedades, irregularidades nas execuções dos serviços relativos às obras civis com vícios de construção, tais como falta de aprumadas em alvenarias...
6.	Através do Parecer Técnico Parcial, de 09/06/2009 (peça 2, p. 8) , foi informado:
O objeto do convênio não atingiu percentual de execução física, visto que todas as etapas de serviços relativas às obras do convênio em referência, foram apenas iniciadas. 
7.	Por conseguinte, por meio do Parecer Financeiro nº 135/2011, de 13/10/2011, produzido pela equipe de análise de prestação de contas de convênios da Funasa (peça 2, p. 106-108) , foi sugerida a não aprovação de 100% dos recursos repassados, por não atingimento do objeto e objetivo pactuados, caracterizando dano ao erário. No tocante à responsabilidade, restou também indicado que esta era do ex-gestor João Batista Cantanhede Martins, responsável pela execução do convênio e aplicação dos recursos repassados.
8.	O Relatório de Tomada de Contas Especial concluiu que houve dano ao erário no valor histórico de R$ 56.000,00, oriundo da inexecução do objeto pactuado, não alcançando objetivo social, e atribuiu a responsabilidade ao Sr. João Batista Cantanhede Martins, uma vez que ele foi o gestor do convênio e o responsável pela realização dos pagamentos (peça 2, p. 202-210) . 
9.	De acordo com o Relatório de Auditoria nº 1148/2014 da Controladoria Geral da União - CGU, de 4/8/2014 (peça 2, p. 248-252) , a motivação para instauração da presente TCE foi materializada pela não execução do objeto do convênio, de acordo com o exposto no Relatório de Visita Técnica, de 15/8/2008 (peça 2, p. 10-21) ; no Parecer Técnico Parcial, de 9/6/2009 (peça 2, p. 8) ; e no Parecer Financeiro nº 135/2011, de 13/10/2011 (peça 2, p. 106-108) . 
10.	Na peça 2, p. 254-256, se fazem presentes o Certificado de Auditoria, o Parecer do Dirigente do Órgão de Controle Interno emitidos pela Controladoria-Geral da União e o Pronunciamento Ministerial, opinando pela irregularidade das contas com imputação de débito ao prefeito.
11.	Os autos encontram-se devidamente instruídos com as peças e conteúdos exigidos pela IN/TCU 71/2012 (norma de caráter procedimental) .
12. 	Em cumprimento ao Despacho do Diretor (peça 5) , foi promovida a citação do Sr. João Batista Cantanhede Martins, CPF XXX.089.543-XX, ex-Prefeito Municipal de Bequimão/MA (gestão 2005-2008) , solidariamente com a Empresa Fronttal Obras e Serviços Ltda. - ME, CNPJ 05.635.814/0001-16, nos termos consignados na instrução constante da peça 4.
13.	As citações foram implementadas por meio dos Ofícios/Secex/MS 918 e 919, ambos de 5/7/2017 (peças 8 e 10) . O expediente endereçado ao Sr. João Batista Cantanhede Martins foi expedido novamente, dessa vez, sob o nº 977, de 26/7/2018 (peça 13) . 
14.	Os Avisos de Recebimento relativos aos Ofícios 918 e 977 encontram-se nas peças 12 e 14. No caso do primeiro expediente, está consignada, após três tentativas de entrega, a ausência do destinatário (Fronttal Obras e Serviços Ltda. - ME) . Em relação ao segundo, ficou registrado que o destinatário havia falecido.
15.	A fim de ratificar o falecimento do gestor João Batista Cantanhede Martins, foi proposta a realização de diligência ao Cartório do 2ª Ofício de Registro Civil das Pessoas Naturais e Tabelionato de Notas de Bequimão/MA , solicitando que, no prazo de 15 (quinze) dias, a contar do recebimento da comunicação, fosse encaminhada cópia da certidão de óbito de João Batista Cantanhede Martins (CPF XXX.089.543-XX) , bem como, caso existisse, cópia da Escritura de Inventário/Arrolamento e Partilha de Bens (extrajudicial) – peça 16.
16.	A diligência ao referido Cartório foi realizada por meio do Ofício 1121, de 30/8/2018, expediente esse reiterado pelo de nº 1143, de 7/11/2017. Os Avisos de recebimento constam das peças 19 e 21.
17.	Em face da devolução, pelos Correios, por motivo de recusa no endereço do destinatário, do Ofício 1443/2017, de 7/11/2017, foi realizada nova diligência ao Cartório do Ofício Único da Comarca de Bequimão/MA pelos motivos elencados no despacho constante da peça 23. Tal diligência foi materializada por meio do Ofício 0010, de 8/1/2018 (peças 24 e 26) .
18.	Em resposta ao Ofício 0010, de 8/1/2018, foi-nos informado que não há registro de óbito do Senhor João Batista Cantanhede Martins, inscrito no CPF sob o nº XXX.089.543-XX, nesta Serventia Extrajudicial, bem como também não há registro de inventário ou de arrolamento de bens do referido Senhor.
19.	Por interveniência da Secex/MA, o Instituto Nacional do Seguro Social informou que, em consulta ao Sistema Sisobi, foi localizada a Certidão de Óbito, livro C64, folhas 00163, termo 052088, lavrada em 06/09/2017 em nome de João Batista Cantanhede Martins, CPF XXX.089.543-XX. Na mesma oportunidade, foi verificado que o falecido não é instituidor de pensão (peça 27) . Na sequência, a pedido da Secex/MA, o Cartório Extrajudicial da 3ª Zona de São Luís/Maranhão encaminhou a certidão de óbito de João Batista Cantanhede Martins, a qual foi carreada aos autos (peça 28) .
20.	Dando continuidade ao trâmite do processo, a manifestação constante da peça 30 propõe, nos termos do Acórdão 10625/2015-TCU-Segunda Câmara, a citação do espólio, na pessoa do administrador provisório, que é, primeiramente, a cônjuge supérstite (art. 1.797 do Código Civil) . A citação, nos termos propostos, foi implementada por meio do Ofício/Secex-MS 609, de 3/7/2018 (peça 32) .
21.	Em razão do insucesso da primeira tentativa de citação (peça 33) , a cônjuge supérstite foi citada em duas novas oportunidades em endereços distintos (peças 34 e 35) . Novamente, as tentativas de citação não lograram êxito (peças 42 e 43) .
22.	No que se refere à empresa Fronttal Obras e Serviços Ltda. - ME, antes de se realizar a citação ficta da mencionada pessoa jurídica, sugeriu-se, em atendimento aos normativos do TCU, expedir ofício de citação endereçado ao sócio-administrador (peça 36) . Dessa forma, foi expedido o Ofício/Secex/MS 745, de 21/8/2018 (peça 39) , cujo Aviso de Recebimento foi devolvido com a chancela de ‘ausente’ (peças 40 e 41) .
23.	A Sra. Maria Lenora Batista Martins (CPF XXX.866.223-XX) , na qualidade de administradora provisória do espólio de João Batista Cantanhede Martins (CPF XXX.089.543-XX) , e a empresa Fronttal Obras e Serviços Ltda. –ME (CNPJ 05.635.814/0001-16) , citados por via editalícia, não atenderam a citação e não se manifestaram quanto às irregularidades verificadas. Destaca-se que antes da citação por edital foram adotadas providências que esgotaram as tentativas de localização dos responsáveis.
24. 	Transcorrido o prazo regimental fixado e mantendo-se inertes os aludidos responsáveis, impõe-se que sejam considerados revéis, dando-se prosseguimento ao processo, de acordo com o art. 12, § 3º, da Lei 8.443/1992.
25.	Assim, conforme relato acima, em face da revelia da Sra. Maria Lenora Batista Martins (CPF XXX.866.223-XX) , administradora provisória do espólio de João Batista Cantanhede Martins (CPF XXX.089.543-XX) , e da empresa Fronttal Obras e Serviços Ltda. - ME (CNPJ 05.635.814/0001-16) , e, ainda, devido ao fato de inexistirem nos autos elementos que permitam concluir pela ocorrência de boa-fé ou de outros excludentes de culpabilidade na conduta do gestor falecido, propõe-se que as contas do Sr. João Batista Cantanhede Martins sejam julgadas irregulares. 
26.	Em consequência da proposta pela irregularidade das contas, propõe-se ainda que o espólio do gestor falecido ou seus herdeiros legais, caso tenha havido a partilha de bens, sejam condenados em débito, solidariamente, com a empresa Fronttal Obras e Serviços Ltda. – ME. Sugere-se ainda a aplicação da multa capitulada no art. 57 da Lei 8.443/92 exclusivamente à citada pessoa jurídica, tendo em vista o falecimento do Sr. João Batista Cantanhede Martins, conforme preconiza o art. 5º, inciso XLV, da CF.
27.	Diante do exposto, remetemos os autos ao Gabinete do Relator, via Ministério Público, com as seguintes propostas:
a) com fundamento nos arts. 1º, inciso I, 16, inciso III, alínea ‘c’, e §º e 2º da Lei 8.443/1992 c/c os arts. 19 e 23, inciso III, da mesma Lei, e com arts. 1º, inciso I, 209, inciso III,  e §  5º, 210 e 214, inciso III, do Regimento Interno, que sejam julgadas irregulares as contas do Sr. João Batista Cantanhede Martins (CPF XXX.089.543-XX) , condenando o espólio do gestor falecido ou seus herdeiros legais, caso tenha havido a partilha de bens, até o limite do valor do patrimônio transferido, solidariamente, com a empresa Fronttal Obras e Serviços Ltda. – ME (CNPJ 05.635.814/0001-16) , ao  pagamento das quantias a seguir especificadas, com a fixação do prazo de quinze dias, a contar das notificações, para comprovarem, perante o Tribunal (art. 214, inciso III, alínea ‘a’, do Regimento Interno) , o recolhimento das dívidas aos cofres da Fundação Nacional de Saúde – Funasa, atualizadas monetariamente e acrescidas dos juros de mora, calculados a partir das datas discriminadas, até a data dos recolhimentos, na forma prevista na legislação em vigor:
	VALOR ORIGINAL (R$) 
	DATA DA OCORRÊNCIA

	38.265,00
	31/01/2008

	20.000,00
	03/12/2007

Valor atualizado até 19/12/2018: R$ 108.934,40
b) aplicar à empresa Fronttal Obras e Serviços Ltda. – ME (CNPJ 05.635.814/0001-16) , a multa prevista no art. 57 da Lei 8.443/1992 c/c o art. 267 do Regimento Interno, com a fixação do prazo de quinze dias, a contar da (s) notificação (ões) , para comprovar,  perante o Tribunal (art. 214, inciso III, alínea ‘a’, do Regimento Interno) , o recolhimento da dívida aos cofres do Tesouro Nacional, atualizada monetariamente desde a data do acórdão até a do efetivo recolhimento, se for paga após o vencimento, na forma da legislação em vigor;
c) autorizar, desde logo, nos termos do art. 28, inciso II, da Lei 8.443/1992, a cobrança judicial das dívidas caso não atendidas as notificações;
d) autorizar o pagamento das dívidas do Sr. João Batista Cantanhede Martins e da empresa Fronttal Obras e Serviços Ltda. – ME em até 36 parcelas mensais e consecutivas, nos termos do art. 26 da Lei 8.443/1992 c/c o art. 217 do Regimento Interno, fixando-lhes o prazo de quinze dias, a contar do recebimento da notificação, para comprovarem perante o Tribunal o recolhimento da primeira parcela, e de trinta dias, a contar da parcela anterior, para comprovarem os recolhimentos das demais parcelas, devendo incidir sobre cada valor mensal, atualizado monetariamente, os juros de mora devidos, na forma prevista na legislação em vigor; e
e) encaminhar cópia da deliberação ao Procurador-Chefe da Procuradoria da República no Maranhão, nos termos do § 3º do art. 16 da Lei 8.443/1992 c/c o § 7º do art. 209 do Regimento Interno do TCU, para adoção das medidas cabíveis; e comunicar-lhe que o relatório e o voto que a fundamentarem podem ser acessados por meio do endereço eletrônico www.tcu.gov.br/acordaos e que, caso haja interesse, o Tribunal pode enviar-lhe cópia desses documentos sem qualquer custo.”
3.	O Ministério Público junto ao TCU concordou com o encaminhamento da unidade técnica, porém propôs alteração parcial na redação de um dos subitens da proposta, nos seguintes termos (peça 51) :
	“Mostra-se adequada, no essencial, a proposição da unidade técnica, cabendo destacar que:
	a) embora as citações do espólio do sr. João Batista Cantanhede Martins, falecido em 18/8/2017 (peça 28) , tenham sido endereçadas à sra. Maria Lenora Batista Martins, CPF XXX.866.223-XX, ‘na qualidade de sucessora de João Batista Cantanhede Martins’ (peças 32, 34, 35 e 49) , as comunicações processuais foram válidas, pois a sra. Maria Lenora é o cônjuge supérstite (peça 29) , provável administrador provisório do espólio (art. 1.797 do Código Civil) , de modo que não houve prejuízo à defesa (art. 171 do Regimento Interno/TCU) ;
	b) não se operou a prescrição da pretensão punitiva do TCU em relação à empresa Fronttal, visto que o ato ordenatório da citação foi praticado em 4/7/2017 (peça 5) , ou seja, menos de 10 (dez) anos após (arts. 189 e 205 do Código Civil e Acórdão 1441/2016-TCU-Plenário) :
	b.1) a data das irregularidades (3/12/2007 e 31/1/2008, peça 1, pp. 312/4 e 350/8) ;
	b.2) o término da vigência do ajuste (14/6/2012, peça 2, pp. 158 e 240) .
	Em face do que restou apurado nos autos, o Ministério Público de Contas manifesta-se de acordo com a proposição de mérito oferecida pela unidade técnica, com os seguintes ajustes no encaminhamento à peça 50, item 27:
	a) na alínea ‘a’, com base no art. 16, inciso III, alínea ‘c’, da Lei 8.443/1992, também julgar irregulares as contas da empresa Fronttal Obras e Serviços Ltda. – ME, nos termos do recente Acórdão 321/2019-TCU-Plenário (TC Processo 013.967/2012-6) , por meio do qual esta Corte decidiu, em sede de incidente de uniformização de jurisprudência:
‘9.1. deixar assente o entendimento de que, de acordo com os artigos 70, parágrafo único, e 71, inciso II, da Constituição Federal c/c os artigos 5º, inciso II, 16, § 2º, e 19 da Lei 8.443/1992 e o artigo 209, § 6º, do Regimento Interno, compete ao TCU julgar as contas de pessoa física ou jurídica de direito privado que causarem dano ao erário, independentemente da coparticipação de servidor, empregado ou agente público, desde que as ações do particular contrárias ao interesse público derivem de ato, contrato administrativo ou instrumento congênere sujeitos ao Controle Externo; e 
9.2. remeter esta deliberação, nos termos do art. 91, § 3º, do Regimento Interno do TCU, à Comissão de Jurisprudência para oportuna apreciação da necessidade de elaboração de enunciado de Súmula sobre a matéria;’
	b) na alínea ‘d’, excluir a previsão de acréscimo de juros de mora sobre o valor da multa porventura recolhido parceladamente, por ausência de amparo legal, a teor do disposto na Lei 8.443/1992:
	‘Art. 59. O débito decorrente de multa aplicada pelo Tribunal de Contas da União nos termos do art. 57 desta Lei, quando pago após o seu vencimento, será atualizado monetariamente na data do efetivo pagamento.’”
É o relatório.

não há.

Procurador Júlio Marcelo de Oliveira.

TOMADA DE CONTAS ESPECIAL. CONVÊNIO. INEXECUÇÃO DO OBJETO PACTUADO. FINALIDADE DO AJUSTE NÃO ALCANÇADA. ÓBITO DE UM DOS RESPONSÁVEIS. CITAÇÃO DE ADMINISTRADOR DO ESPÓLIO. REVELIA. IRREGULARIDADE DAS CONTAS DO RESPONSÁVEL E DA EMPRESA CONTRATADA. DÉBITO. MULTA.

TOMADA DE CONTAS ESPECIAL (TCE)

Secretaria do TCU no Estado do Mato Grosso do Sul (Sec-MS).

Trata-se de tomada de contas especial instaurada pela Superintendência da Fundação Nacional de Saúde (Funasa) no Estado do Maranhão contra João Batista Cantanhede Martins, ex-prefeito municipal de Bequimão/MA, em razão da inexecução total do objeto pactuado no Convênio 751/2006, que objetivou a implantação de melhorias sanitárias domiciliares.
2.	A instauração da TCE decorreu da verificação de que a construção dos módulos sanitários prevista no plano de trabalho foi apenas iniciada, não tendo atingido os objetivos do convênio, nem mesmo parcialmente. O valor previsto da avença foi de R$ 72.100,00, dos quais R$ 70.000,00 seriam transferidos pelo órgão concedente. Porém, em vista da reprovação da prestação de contas parcial, somente foram transferidos R$ 56.000,00.
3.	A Funasa notificou o município, na pessoa do prefeito em exercício, quanto à necessidade de sanar as irregularidades. A comunicação foi realizada em 13/10/2009, quando o signatário do convênio já não ocupava o cargo de prefeito. A notificação informou que o saneamento das irregularidades e a continuidade das obras iniciadas seriam condição para a transferência do valor restante da avença. Em resposta, o prefeito sucessor comunicou que não reunia condições de sanar as falhas e demonstrou ter adotado as medidas legais necessárias à apuração da responsabilidade do gestor antecessor pelos prejuízos causados.
4.	A instrução inicial (peça 4) delimitou a responsabilidade do prefeito signatário do convênio, com base no fato de que os recursos foram administrados na sua gestão. Restou evidenciada ainda a responsabilidade da empresa Fronttal Obras e Serviços Ltda. por ter recebido os recursos e não ter realizado a execução física. 
5.	Os recursos foram transferidos pela Funasa ao município em 13/4/2007 e 26/06/2007. Entre o recebimento dos recursos e o afastamento do responsável do cargo de prefeito decorreu um ano e meio. O valor então transferido correspondia a 77,67% do total do convênio. Na visita técnica realizada em 15/11/2008, as obras estavam apenas iniciadas, de modo que o percentual de execução foi considerado 0%.
6.	Em consequência da paralisação das obras em momento inicial, não houve funcionalidade ou utilidade no que chegou a ser concluído, portanto os recursos utilizados não devem ser considerados como aplicação regular. Este Tribunal já se pronunciou nesse sentido em diversos julgados, a exemplo do Acórdão 1731/2015-TCU-Primeira Câmara. O voto de lavra do ministro Bruno Dantas assim fundamentou a decisão:
“3. A jurisprudência do Tribunal, conforme assinalou o representante do MP/TCU, é no sentido de que, ainda que o objeto do convênio tenha sido parcialmente executado, se não houver o aproveitamento do que foi realizado, o prejuízo causado aos cofres públicos equivale ao valor total dos recursos repassados (Acórdão 5175/2013-TCU-Primeira Câmara, 8248/2013-1ª Câmara, 1577/2014 - 2ª Câmara e 3336/2011 - 1ª Câmara) . Isso porque a finalidade do ajuste não restaria alcançada.”
7. 	Foram realizadas diversas tentativas de citação dos responsáveis. Quanto a João Batista Cantanhede Martins, foi constatado seu óbito, ocorrido em 18/8/2017. Em seguida, buscou-se citar Maria Lenora Batista Martins, cônjuge do responsável, sua sucessora e provável administradora do espólio. Porém, também não houve êxito em confirmar a entrega do ofício de citação. Os ofícios enviados à empresa Fronttal Obras e Serviços Ltda. e a seu sócio-administrador também não foram entregues.
8.	Diante da impossibilidade de se assegurar a entrega dos ofícios das comunicações por via postal, foram citados via editalícia; mesmo assim, não foi apresentada nenhuma defesa.
9.	A unidade técnica concluiu que os responsáveis devem ser considerados revéis – para todos os efeitos – e suas contas julgadas irregulares, com condenação ao pagamento do débito apurado, e, no caso da empresa Fronttal Obras e Serviços Ltda., a esta deverá ser aplicada a multa prevista no art. 57 da Lei 8.443/1992.
10.	O Ministério Público junto ao TCU - MPTCU anuiu, na essência, à proposta da então Secretaria de Controle Externo no Estado de Mato Grosso do Sul (Secex/MS) e propôs duas alterações pontuais: a primeira acerca da indicação expressa de rejeição das contas da empresa, conforme decidido recentemente em sede de incidente de uniformização de jurisprudência, quanto ao julgamento das contas de pessoas jurídicas (Acórdão 321/2019-TCU-Plenário) ; a segunda no tocante à exclusão da previsão de acréscimo de juros ao valor da multa.
11.	Acolho as análises e propostas da unidade instrutiva e adoto como minhas razões de decidir os fundamentos apresentados. Considerando que as mudanças apontadas pela Procuradoria foram pontuais e voltadas a aprimorar a proposta da Secex/MS, também as incorporo como elementos da decisão.
Ante o exposto, voto por que este Colegiado aprove a minuta de acórdão que ora submeto à deliberação.
TCU, Sala das Sessões Ministro Luciano Brandão Alves de Souza, em 16 de abril de 2019.
ANA ARRAES 
Relatora